【裁判字號】    96,重上更(一),165
【裁判日期】    970311
【裁判案由】    確認債權存在
【裁判全文】
臺灣高等法院民事判決             96年度重上更(一)字第165號
上  訴  人  交通部臺灣鐵路管理局
法定代理人  甲○○
訴訟代理人  吳志揚律師
複  代理人  蘇飛健律師
訴訟代理人  翁祖立律師
            吳宗樺律師
被  上訴人  合作金庫商業銀行股份有限公司
法定代理人  乙○○
訴訟代理人  魏緒孟律師
上列當事人間請求確認債權存在事件，上訴人對於中華民國94年
12月8日臺灣臺北地方法院94年度重訴字第874號第一審判決提起
上訴，經最高法院發回更審，本院於97年2月26日言詞辯論終結
，判決如下：
    主      文
原判決廢棄。
被上訴人在第一審之訴駁回.
第一、二審及發回前第三審訴訟費用由被上訴人負擔。
    事實及理由
一、本件被上訴人主張：上訴人於民國90年12月18日與訴外人隆
    成發鐵工廠股份有限公司（以下簡稱隆成發公司）簽訂空調
    客車設備更新工程契約（下稱系爭工程契約），約定由上訴
    人將空調客車112輛交付隆成發公司進行改造。嗣隆成發公
    司向被上訴人（即中國農民銀行前鎮分行，後更名為中國農
    民銀行東高雄分行。中國農民銀行於95年5月1日與被上訴人
    合作金庫商業銀行股份有限公司合併後，由被上訴人具狀聲
    明承受訴訟）借款，並於90年12月20日將系爭工程款債權設
    定質權予被上訴人，以擔保被上訴人對隆成發公司之借貸債
    權；被上訴人並於同日發函予上訴人，告知上開工程款債權
    之權利質權設定相關情事。又隆成發公司就系爭工程契約陸
    續完成車號40FPK11618、40FPK10645、40FPK11619、40FPK1
    0604、40FPK10670等5輛空調客車之改造，工程款債權共計
    新台幣（下同）37,355,667元 (以下簡稱系爭工程款債權)
    。茲隆成發公司向被上訴人借款10,000,000元未償，被上訴
    人乃聲請臺灣高雄地方法院（以下稱高雄地院）核發93年度
    促字第37436號支付命令確定後，並執該確定支付命令為執
    行名義，聲請台灣台北地方法院（以下簡稱台北地院）以94
    年度執字第18224號（以下簡稱系爭執行事件）就隆成發公
    司對上訴人系爭工程款債權於上訴人之工程款債權10,000,0
    00元及執行費800,000元範圍內核發扣押命令。詎上訴人竟
    於94年6月16日聲明異議，主張隆成發公司施工進度嚴重落
    後，且上訴人得執逾期罰款，對系爭工程款債權予以扣抵等
    情。爰依強制執行法第120條第2項規定，請求確認隆成發公
    司對上訴人有37,355,667元之工程款債權存在。原審判決被
    上訴人勝訴，上訴人聲明不服提起上訴，經本院前審駁回上
    訴人之上訴，上訴人乃提起第三審上訴，復經最高法院發回
    本院更審。對上訴人之上訴，答辯聲明：上訴駁回。
二、上訴人則以：系爭工程款債權已於90年12月20日設定權利質
    權予被上訴人，依修正前民法第906條前段及第907條前段之
    規定，系爭債權之請求權當已移轉予被上訴人，隆成發公司
    已無權向上訴人請求給付。另隆成發公司就系爭工程依約應
    改造112輛車，但其在合約期間內僅完成39輛，尚有38輛車
    仍留在工廠內尚未完成，及有35輛車尚未進廠，其工程完成
    進度僅34.82%，其履約進度落後顯逾20%，且就已完成車輛
    中待修改項目迄未完成，上訴人已於93年9月10日發函就上
    開尚未進廠之35輛車部分表示終止契約，則依系爭工程契約
    第2條第2.8項之約定，隆成發公司對上訴人之系爭工程款債
    權之停止條件尚未成就，上訴人自得暫停給付工程款予隆成
    發公司，尚難認該工程款債權已存在。又因隆成發公司未依
    約定期限完工，依系爭工程契約11.5.6條第6、7、8款之約
    定，上訴人就系爭工程之履約保證金有不予發還事由，則依
    被上訴人所出具之履約保證金連帶保證書第2條約定，被上
    訴人經上訴人以書面通知後，應在92,500,000元之保證額度
    內，依書面通知所載金額撥付履約保證金予上訴人，上訴人
    已於94年10月5日發函通知被上訴人撥付60,290,179元之履
    約保證金，被上訴人迄未給付，上訴人亦得以對被上訴人之
    上開履約保證金債權與本件所負系爭工程款債務抵銷。上訴
    人亦得就隆成發公司逾期完工罰款，與系爭工程款債權抵扣
    ，經此抵扣後，隆成發公司對上訴人之系爭工程款債權即已
    消滅，是被上訴人所為本件請求顯已欠缺權利保護要件，即
    無即受確認判決之法律上利益等語，資為抗辯。上訴聲明：
    (一)原判決廢棄。(二)被上訴人在第一審之訴駁回。
三、上訴人與隆成發公司於90年12月18日簽訂系爭工程契約，約
    定由隆成發公司承攬系爭工程，嗣隆成發公司於90年12月20
    日與被上訴人簽訂權利質權設定契約書，約定由隆成發公司
    將承攬系爭工程之工程款債權設定權利質權予被上訴人，以
    擔保訴外人隆成發公司對被上訴人之借款債務之清償，該權
    利質權之設定經被上訴人及訴外人隆成發公司分別發函通知
    上訴人，上訴人亦已於90年12月31日以90年機車客字第1209
    0號函表示同意。而就隆成發公司已完工部分之工程款，上
    訴人尚有37,555,667元迄未給付。又隆成發公司陸續向被上
    訴人借款550,000,000元（另1億元之工程履約保證金尚未支
    出），嗣因隆成發公司屆期未依約清償，被上訴人乃向高雄
    地院聲請對隆成發公司核發支付命令，請求隆成發公司給付
    100,000,000元及利息、違約金，經高雄地院以93年度促字
    第37436號核發支付命令，並已確定。被上訴人乃持該確定
    支付命令為執行名義，向原執行法院聲請就隆成發公司對上
    訴人就系爭工程款債權實施強制執行，經原執行法院以94年
    度執字第18224號受理在案。嗣原執行法院於94年6月1日核
    發扣押命令，就隆成發公司對於上訴人就系爭工程所得領取
    之工程款債權，在上開支付命令所示債權金額及執行費800,
    000元之範圍內予以扣押，上訴人即於94年6月16日發函向原
    執行法院聲明異議，原執行法院乃於94年6月24日通知被上
    訴人依強制執行法第120條第2項之規定起訴等情，有支付命
    令、本票、授權書、借據、國外購料借款及其委任保證書、
    委任保證契約、強制執行聲請狀、原執行法院94年6月1日執
    行命令、上訴人94年6月16日鐵機車字第0940012175號函、
    原執行法院94年6月24日執行通知、系爭工程契約、工程款
    明細、權利質權設定契約書、訴外人隆成發公司90年12月26
    日90隆字第901226號函、被上訴人90年12月20日農前授字第
    49號函及交通部台灣鐵路管理局機務處90年12月31日90年機
    車客字第12090號函可稽（見原審卷第7頁至第13頁、第37頁
    至第41頁、第63頁、第98頁至第103頁、第114頁至121頁）
    ，且為兩造所不爭（見本院更(一)卷(一)第146頁），堪信為真
    。
四、按確認法律關係之訴，非原告有即受確認判決之法律上利益
    者，不得提起之，民事訴訟法第247條第1項前段固定有明文
    。惟所謂即受確認判決之法律上利益，係指法律關係之存否
    不明確，原告主觀上認其在法律上之地位有不安之狀態存在
    ，且此種不安之狀態，能以確認判決將之除去者而言（最高
    法院52年台上字第1240號判例參照）。經查：
  (一)被上訴人自原審起訴時，其訴之聲明即係求為確認隆成發公
    司對上訴人有37,355,667元之工程款債權存在之判決（見原
    審卷第4頁，原請求之工程款債權為49,919,701元，嗣減縮
    ），並未一併請求確認隆成發公司與上訴人間之承攬關係存
    在，上訴人以其從未否認與訴外人隆成發公司間，就系爭工
    程有承攬關係存在為由，抗辯被上訴人所為本件請求顯無即
    受確認判決之法律上利益云云，殊屬無據。
  (二)上訴人就隆成發公司已完成系爭工程部分，尚有工程款37,3
    55,667元迄未給付一節，固不爭執，已如前述，惟上訴人就
    原法院執行處核發扣押命令所為聲明異議狀陳明：「…其中
    『空調客車設備更新工程』案，仍有部分車輛於隆成發公司
    施工，其履約保證金69,375,000元已逾期未補繳或未辦延長
    履約保證，施工進度亦嚴重落後，本局將依契約扣其履約罰
    款」，即已表明上訴人將自應給付系爭工程款中扣抵逾期罰
    款；且上訴人復於本件訴訟進行中一再抗辯其對隆成發公司
    享有之給付履約保證金債權與系爭工程款債權抵銷，並明白
    表示經此抵銷後，上開工程款債權已消滅（見原審卷87頁至
    第90頁，本院重上字卷第33頁至第37頁、第42頁、第87頁至
    第91頁，本院更(一)卷(一)第145頁反面），則依上訴人所為之
    上開抗辯，顯見上訴人就系爭37,355,667元之工程款債權是
    否存在已有爭執，且被上訴人非提起本件確認之訴以確定隆
    成發公司對上訴人是否有工程款債權，即無從就隆成發公司
    對上訴人之工程款債權為強制執行。是被上訴人提起本件確
    認之訴，應認有即受確認判決之法律上利益。上訴人抗辯其
    對系爭工程款存在不爭執，被上訴人提起本件確認之訴，無
    權利保護之必要云云，要無足取。
五、被上訴人主張隆成發公司有系爭工程款債權存在，惟為上訴
    人所否認，並以前揭情詞置辯。查：
  (一)本件隆成發公司承攬上訴人系爭工程應改造車輛112輛，完
    工期限為93年3月31日，惟迄93年8月20日止，已施工77輛應
    全部完工交車，然隆成發公司僅完工39輛，餘38輛未能依約
    完工，上訴人乃於93年9月10日發文終止剩餘未進廠施工之
    35輛車工程，有上訴人提出變更設計工程簽認單、上訴人93
    年9月10日鐵機車字第0930020682號函在卷可憑 (見本院更
    (一)卷(一)第96頁、原審卷第75頁至第76頁)，而系爭工程款為
    已完工39輛其中5輛之工程款，且為被上訴人所不爭執（見
    本院更(一)卷第158頁至第159頁、第189頁反面、第190頁），
    堪信為真。
  (二)依系爭工程契約第2條第18項約定：「立約商履約有逾期違
    約金、損害賠償、採購標的損壞或短缺、不實行為、未完全
    履約、不符契約規定、溢領價金或減少履約事項等情形時，
    本局得自應付價金中扣抵；其有不足者，得通知立約商給付
    或自保證金扣抵」，有該契約條款附卷可稽（見原審卷第74
    頁、本院更(一)卷(一)第53頁）。而本件系爭工程契約關於保證
    金部分於11條約定：「11.1除另有規定外，立約商應按本條
    之規定繳交保證金或提供或併提供擔保。…11.4履約保證金
    、差額保證金或保固保證金依契約規定不予發還者，除另有
    規定外，兼屬懲罰性及損害賠償性質。本局因立約商違約而
    致之損害逾保證金額度時，仍得向立約商請求損害賠償。11
    .5.1 立約商應於本局決標通知書之日起十天內繳納契約金
    額百分之十履約保證金…11.5.3立約商以銀行開發或保兌之
    不可撤銷擔保信用狀、銀行之書面連帶保證或保險公司之連
    帶保證保險單繳納履約保證金者，除另有規定外，其有效期
    應較契約規定之最後履約（施工、供應或安裝)期限長六個
    月。…11.5.6立約商有下列情形之一，其所繳納之履約保證
    金及其孳息不予發還。…6.因可歸責於立約商之事由，致終
    止或解除契約者。8.未依契約規定期限或本局同意之延長期
    限履行契約之一部或全部者。9.因可歸責於立約之事由，致
    延誤履約期限，情節重大者」，有該約定在卷可憑（見原審
    卷第74頁、第99頁至第101頁)。茲隆成發公司承攬改造上訴
    人公司車輛112輛，其中39輛已完工，惟餘38輛已遲延完工
    ，其餘35輛已因隆成發公司逾期而無法完工，經上訴人終止
    在案，已如前述，而隆成發之所以遲延完工原因，乃係自動
    門裝置等原供貨廠商美國T&T(青島歐特美)公司產品之品質
    不穩定、瑕疵無法即時改善，且後續材料品質不良率可能亦
    達五十%以上，將嚴重影響交貨期無限拖延並無法配合進行
    保固服務，有上訴人提出隆成發公司93年5月28日九十三隆
    字第93052801號函在卷可證 (見本院更(一)卷(一)第101頁)。足
    見系爭工程遲延完工顯可歸責於隆成發公司，則上訴人自得
    依前述系爭工程契約第11.5.6第6款、第8款規定，將完工後
    原應返還之保證金不予發還，而當作懲罰性違約金及損害賠
    償。茲上訴人終止系爭112輛車其中35輛車，則依約應不予
    發還之履約保證金充當懲罰性違約金及損害賠償，依上訴人
    按隆成發公司應繳納之保證金92,500,000元，並依終止及逾
    期完工車輛比例計算，35輛終止契約部分為28,906,250元（
    92,500,000/112X35= 28,906,250，元以下四捨五入，下同
    ），另施工中38輛均已逾期完工部分為31,383,929元（92,5
    00,000/112X38=31,383,929），以上合計60,290,179元，有
    上訴人提出94年1月5日鐵機車字第0940000220號函、94年10
    月5日鐵機車字0940020927號函在卷可考（本院卷第185頁至
    第187頁）。則上訴人依系爭契約第2條第18項約定，自得應
    就給付之系爭工程款37,355,667元，予以抵扣前揭60,290,1
    79元後，已無剩餘工程款可發還予隆成發公司。被上訴人請
    求確認隆成發公司對上訴人有系爭工程款債權存在，自不應
    准許。
  (三)被上訴人雖主張依系爭工程契約第2.1項、第2.2項規定，工
    程款應每月15日給付一次，且係按實做數量計算，而系爭工
    程款係已完工39輛中之5輛，既未逾期，與前開逾期完工之
    38 輛、或終止35輛部分契約無涉，上訴人不得扣抵云云。
    惟系爭契約應完成改造112輛車，而隆成發公司僅完成其中
    39輛，則其餘73輛車倘隆成發公司有遲延或終止契約應負遲
    延或損害賠償責任，依前揭系爭工程契約第2條第18項約定
    ，上訴人即得自應付之價金中扣抵，其有不足者，尚得通知
    立約商給付或自保證金扣抵。故倘有違約罰款者，上訴人既
    得自應付價金中扣款，而無可分割扣款之價金中係已完工或
    未完工者，被上訴人前揭抗辯，不足為採。
  (四)至被上訴人另主張上訴人於原審中就違約罰款部分已不主張
    抵銷，復於本院主張抵銷之，應不合法云云。惟上訴人於原
    審固抗辯稱：「何況原告（按係指被上訴人）起訴狀引用民
    法第902條準用299條第2項之規定及最高法院56年台字第147
    3號判例，主張被告（按係指上訴人）於90年12月間受系爭
    權利質權設定通知時，隆成發公司尚無任何違約罰款之債權
    發生，嗣於94年6月16日以原證4號聲明抵銷，不生抵銷之效
    力（見起訴狀第2項三. 四. 項)，此項基於法律規定及判例
    所為主張，被告已不再爭執，亦不再主張此項抵銷，顯見隆
    成發公司對被告之系爭工程款債權，並不因被告前在原證4
    聲明抵銷而消滅，且不致因此危及系爭質權之存在，原告竟
    找麻煩，據以提起本件訴訟，殊無即受本件確認判決之法律
    上利益」等語，有上訴人94年10月24日出具民事爭點整理書
    狀附卷可憑（見原審卷第86頁）。惟查：
  1.按當事人約定之承攬報酬，倘併約定工作如有瑕疵或承攬
    人有其他債務不履行之情形發生，定作人得逕自該保留款中
    扣除其因此所生之損害，則該保留款債權即屬附有解除條件
    之債權，於上開約定事由發生，就應扣除部分，因條件成就
    ，其債權即當然歸於消滅，無待定作人另為抵銷之意思表示
    。本件系爭工程契約第2條第18項約定：「立約商履約有逾
    期違約金、損害賠償、採購標的損壞或短缺、不實行為、未
    完全履約、不符契約規定、溢領價金或減少履約事項等情形
    時，本局得自應付價金中扣抵；其有不足者，得通知立約商
    給付或自保證金扣抵」，有該契約條款附卷可稽（見原審卷
    第74頁、本院更(一)卷(一)第53頁）。即其約定隆成發公司履約
    有逾期違約金、損害賠償等，上訴人即得逕自應付工程款扣
    抵，揆諸前揭說明，顯係就工程款債權附有解除條件之債權
    。本件被上訴人於起訴狀雖陳明上訴人就系爭工程債權於聲
    明異議狀主張系爭工程款債權抵扣逾期罰款等，依民法第90
    2條準用第299條第2項規定應不得抵銷云云（見原審卷第5頁
    ），惟其係逾期罰款等是否得扣抵解除條件是否成就之問題
    ，無待上訴人為抵銷意思表示，則上訴人附合被上訴人前揭
    法律見解，並陳明不再主張此抵銷，固非見的，但被上訴人
    執此謂上訴人嗣後不得再主張系爭工程款應抵扣逾期罰款等
    云云，殊屬無據。
  2.又上訴人於前揭民事爭點整理書狀併陳明，本件因隆成發公
    司逾期違約等，被上訴人依其出具予上訴人連帶保證契約書
    約定，其經上訴人認定有不發還廠商履約保證金之情形者，
    經上訴人通知被上訴人，被上訴人即有如數撥付保證金之義
    務，則本件隆成發既有逾期罰款，經上訴人通知被上訴人依
    連帶保證契約給付後，經與系爭工程款債權抵銷後，被上訴
    人對上訴人之系爭工程款債權已因抵銷而消滅云云（見原審
    卷第87頁至第91頁）。核隆成發公司基於系爭工程契約對上
    訴人發生系爭工程款債權，該工程款債權之債權人係隆成發
    公司。雖隆成發公司已將該工程款債權設定權利質權與被上
    訴人，被上訴人已得依據修正前民法第906條之規定，於該
    工程款債權得請求給付時，直接向上訴人請求給付，以清償
    該權利質權所擔保之借款債權；而上訴人依據修正前民法第
    90 7條之規定，須經被上訴人之同意，始得向隆成發公司為
    給付。然該工程款債權仍屬隆成發公司所有，並不因此而使
    被上訴人成為該工程款債權之債權人，僅被上訴人得依修正
    前民法第906條規定逕向上訴人請求給付而已，且本件係被
    上訴人聲請就隆成發公司對上訴人之系爭工程款債權為強制
    執行，上訴人因依強制執行法第120條聲明異議，被上訴人
    乃提起確認隆成發公司對上訴人有系爭工程款債權存在，核
    非被上訴人就系爭工程款因設定權利質權而請求上訴人給付
    系爭工程款。故上訴人於前開爭點整理書狀直陳以被上訴人
    應給付上訴人履約保證金據以抵銷系爭工程款債權，其法律
    見解固有未當。但細譯上訴人之真意，係隆成發公司依約應
    繳付之保證金，原係由上訴人出具連帶保證書以代替隆成發
    公司應繳交之保證金，而上訴人既得依約沒收該保證金不予
    發還隆成發公司，則被上訴人依約應給付該保證金予上訴人
    ，即上訴人就系爭工程款得否扣抵隆成發公司是否有逾期違
    約罰款等已為爭執，且嗣後上訴人就此法律上爭執，已於本
    院準備程序時已為正確之論述，有該筆錄在卷可憑（見本院
    更(一)卷(一)第145頁反面）。故被上訴人主張上訴人不得再為
    抵扣之抗辯云云，無足可取。
  (五)另上訴人抗辯稱本件系爭工程款債權，因隆成發公司僅完成
    進度僅34.82%，落後65.18%，其履約進度落後顯逾20%，依
    系爭契約第2條第2.1、2.8項約定，上訴人得停止給付系爭
    工程款，即系爭工程款給付請求權之始期尚未屆至，則被上
    訴人提起本件確認債權存在，亦無權利保護必要云云。核本
    件系爭工程款債權，已因上訴人抵扣逾期罰款後，隆成發公
    司對上訴人已無系爭工程款債權存在，已如前述，故上訴人
    主張系爭工程款請求權尚未屆期，是否有理由，已無論述必
    要，附此敘明。
六、綜上所述，被上訴人請求確認訴外人隆成發公司對上訴人有
    37,355,667元之工程款債權存在，為無理由，不應准許。原
    審所為上訴人敗訴之判決，自有未洽。上訴意旨指摘原判決
    不當，求予廢棄改判，為有理由。自應由本院予以廢棄改判
    ，如主文第二項所示。
七、兩造其餘之攻擊或防禦方法及未經援用之證據，經本院斟酌
    後，認為均不足以影響本判決之結果，自無逐一詳予論駁之
    必要，併此敘明。
八、據上論結，本件上訴為有理由，依民事訴訟法第450條、第
    78條，判決如主文。
中    華    民    國    97    年    3    月    11    日
                    民事第十一庭
                        審判長法  官  鄭雅萍
                              法  官  詹文馨
                              法  官  蘇芹英
正本係照原本作成。
如不服本判決，應於收受送達後20日內向本院提出上訴書狀，其
未表明上訴理由者，應於提出上訴後20日內向本院補提理由書狀
（均須按他造當事人之人數附繕本）上訴時應提出委任律師或具
有律師資格之人之委任狀；委任有律師資格者，另應附具律師資
格證書及釋明委任人與受任人有民事訴訟法第466條之1第1項但
書或第2項（詳附註）所定關係之釋明文書影本。
中    華    民    國    97    年    3     月    11    日
                              書記官  林初枝
附註：
民事訴訟法第466條之1（第1項、第2項）：
對於第二審判決上訴，上訴人應委任律師為訴訟代理人。但上訴
人或其他法定代理人具有律師資格者，不在此限。
上訴人之配偶、三親等內之血親、二親等內之姻親，或上訴人為
法人、中央或地方機關時，其所屬專任人員具有律師資格並經法
院認為適當者，亦得為第三審訴訟代理人。


司法院資訊處製作；財團法人民間司法改革基金會備份。
